【裁判字號】    98,訴,180
【裁判日期】    981217
【裁判案由】    更正地籍圖
【裁判全文】
臺中高等行政法院判決
                                       98年度訴字第180號
                                    98年12月10日辯論終結
原      告  甲○○○
            乙○○
            丙○○
            丁○○
            戊○○
原      告  己○○
上一原告
法定代理人  庚○○
原      告  辛○○
            壬○○
            癸○○
共      同
訴訟代理人  蕭顯榮  律師
被      告  臺中市政府
代  表  人  子○○
訴訟代理人  寅○○
            辰○○
被      告  臺中市中興地政事務所
代  表  人  丑○○
訴訟代理人  卯○○
上列當事人間因更正地籍圖事件，原告不服內政部中華民國98年
4月1日台內訴字第0970166558號訴願決定（案號：0000000000）
提起行政訴訟。本院判決如下︰
    主  文
原告之訴駁回。
訴訟費用由原告負擔。
    事實及理由
一、事實概要：緣原告所有坐落台中市○○區○○段17-1地號土
    地，係依台灣台中地方法院民國（下同）96年度重訴字第41
    1號分割共有物事件97年4月3日成立和解筆錄之內容，於97
    年4月29日辦理共有土地之共有物分割登記，分割自同段17
    地號土地。嗣原告甲○○○、乙○○及丙○○等以分割後地
    籍圖謄本登載界址點號499、500、48、49、50、51等6點與
    台灣台中地方法院和解筆錄所附土地複丈成果圖所載界址點
    號844、845、48、49、50、51等6點不符，於97年5月9日以
    聲請書向被告台中市政府所屬地政處請求依土地法第69條規
    定辦理更正。被告台中市政府以97年5月13日府地測字第097
    0112255號函請被告台中市中興地政事務所查明妥處後逕復
    聲請人。被告台中市中興地政事務所分別以97年5月14日中
    興地所二字第0970006462號函及97年5月16日中興地所二字
    第0970006601號函復上開原告，略以其所分割之面積與台灣
    台中地方法院之和解筆錄相符，無需辦理更正等語，並副知
    被告台中市政府。原告又分別於97年5月13日、97年5月16日
    及97年5月20日以相同事由向被告台中市政府請求依土地法
    第69條規定辦理更正地籍圖登記簿圖冊，亦經被告台中市政
    府再函轉被告台中市中興地政事務所查處後，分別以97年5
    月20日中興地所二字第0970006788號函、97年5月26日中興
    地所二字第0970007015號函、97年5月26日中興地所二字第
    0970007152號函復原告。嗣原告復以被告台中市政府對其依
    土地法第69條規定聲請更正登記均未為准駁處分及地籍登記
    範圍有誤為由，於97年9月8日以聲請書再次向被告台中市政
    府請求核准被告台中市中興地政事務所就坐落台中市○○區
    ○○段17、17-1地號地籍圖登記更正，被告台中市政府以97
    年9月11日府地測字第0970216375號函復原告略以上述系爭
    地號之地籍圖並無錯誤之情事，毋須辦理更正登記，故無土
    地法第69條規定之適用等語。原告不服，提起訴願亦遭決定
    駁回，遂提起本件行政訴訟。
二、本件原告主張：原告與訴外人吳玉瓊就原共有之坐落台中市
    西屯區○○段17地號土地，於97年4月3日成立訴訟上和解（
    台灣台中地方法院96年度重訴字第411號分割共有物事件）
    ，和解筆錄附圖所示A部分（面積710.01平方公尺）歸訴外
    人吳玉瓊取得，附圖所示B部分（面積1549.12平方公尺），
    歸原告等按應有部分比例共有取得。詎訴外人吳玉瓊依上開
    和解筆錄向被告台中市中興地政事務所聲請登記後，原告前
    往實地觀察，發現原界址釘有被移動、地標樁有被打毀事實
    ，經向該所請領地籍圖謄本放大4倍，與放大4倍之系爭和解
    筆錄附圖重疊比對結果，發現原告等取得之B部分面積顯然
    縮小，約減少12坪，以時價每坪約新台幣（下同）200萬元
    計算，原告損失2,400萬元，因此原告有訴訟之必要。原告
    等發現被告台中市中興地政事務所系爭地籍圖與原始登記原
    因證明文件，即系爭和解筆錄附圖所載不符，係屬登記錯誤
    ，遂依土地法第69條規定申請更正，惟被告等及訴願決定均
    予以駁回原告之申請等情。並聲明求為判決1.撤銷訴願決定
    及原處分。2.被告台中市政府應核准被告台中市中興地政事
    務所更正坐落台中市○區○○段17、17-1地號2筆土地之地
    籍圖登記，為如台灣台中地方法院96年度重訴字第411號分
    割共有物事件，於97年4月3日成立之和解筆錄附圖所示之登
    記。
三、被告則以：
    (一)台中市政府：
      1.查本案原告甲○○○等人於97年5月9日以聲請書向被告
        台中市政府聲請依土地法第69條規定核准台中市中興地
        政事務所就坐落台中市○○區○○段17、17-1地號地籍
        圖登記更正為如台灣台中地方法院96年度重訴字第411
        號分割共有物事件，於97年4月3日成立和解筆錄附圖所
        示之登記。依土地登記規則第3條第1項規定，土地登記
        ，由該土地所在地登記機關辦理之，是以被告台中市政
        府旋依原告之申請，以97年5月13日府地測字第0970112
        255號函請被告台中市中興地政事務所派員妥為查處後
        依法逕復當事人。
      2.次查本案辦理分割複丈等相關地籍資料均存放於登記機
        關，原告雖依土地法第69條規定向被告台中市政府申請
        更正分割後地籍登記資料，惟本案是否適用更正，於實
        務執行面上，自應由所轄登記機關調閱原始登記證明文
        件等資料依相關規定審核查明，陳報被告台中市政府核
        准後，始得據以辦理更正登記；或有原始登記原因證明
        文件可稽者，由登記機關逕行更正之。故被告台中市政
        府以前開號函請中興地政事務所派員妥為查處後依法逕
        復當事人，並經該所97年5月16日中興地所二字第09700
        0660 1號函復原告，分割登記後之西屯區○○段17地號
        面積為710.01平方公尺、同段17-1地號面積為1549.12
        平方公尺，與台灣台中地方法院中院彥民壬96重訴字第
        411號和解筆錄相符，毋需辦理更正。原告等又多次以
        相同事由聲請更正，被告台中市中興地政事務所均已函
        復。惟原告等再委託代理人於97年9月8日以向被告台中
        市中興地政事務所請領之地籍圖謄本及上開台灣台中地
        方法院和解筆錄附圖均放大八倍之方式重疊比對，認為
        該所辦理地籍登記時，除上開地號土地之界址點51點號
        未移動外，其餘界址點48、49、50點號均予以移動，遂
        向被告台中市政府聲請更正。卷查上開原告所提界址點
        移動之爭議，係僅為其自行以未經校正儀器曬製之放大
        透明紙圖套疊比對所認定，其因放大所造成之誤差與比
        較方式並不符合地籍測量實施規則等相關規定。台中市
        西屯區○○段係屬數值法地籍測量重劃區，於地籍管理
        上均須依據地籍測量實施規則第101及151條等規定，數
        值法測量者土地面積由界址點坐標計算之，其縱橫坐標
        ，計算至公釐止。經查上開地段17地號原有之宗地界址
        點48、49、50、51點號界址坐標於分割前後並無異動，
        而分割點499、500點號之編號係由地政整合系統依據地
        籍測量實施規則第96條規定自動產製，其界址坐標亦與
        上開和解筆錄附圖內之＆44、＆45暫編點相同，分割後
        之17、17-1地號土地由上述界址點坐標所計算之面積亦
        符合地籍測量實施規則第255條規定與和解筆錄及登記
        簿所載面積均相符，並無前開土地登記規則第13條規定
        之錯誤情事。另實地界址點48號界址釘是否遭打毀亦非
        關土地法第69條規定，應循地籍測量實施規則第221條
        規定申請再鑑界，以確定土地界址。
      3.綜上，本案自無土地法第69條所為更正之適用，是以原
        告等所為主張，乃不足可採，被告台中市政府以97年9
        月11日府地測字第0970216375號函復原告，該處分核無
        違誤等語，資為抗辯。並聲明求為判決駁回原告之訴。
    (二)台中市中興地政事務所：原告等所提界址點移動之爭議，
      係僅為其自行以未經校正儀器曬製之放大透明紙圖套疊比
      對所認定，其因放大所造成之誤差與比較方式並不符合地
      籍測量實施規則等相關規定。台中市○○區○○段係屬數
      值法地籍測量重劃區，於地籍管理上均須依據地籍測量實
      施規則第101及151條等規定，數值法測量者土地面積由界
      址點坐標計算之，其縱橫坐標，計算至公釐止。經查上開
      地段17地號原有之宗地界址點48、49、50、51點號界址坐
      標於分割前後並無異動，而分割點499、500點號之編號係
      由地政整合系統依據地籍測量實施規則第96條規定自動產
      製，其界址坐標亦與上開和解筆錄附圖內之＆44、＆45暫
      編點相同，分割後之17、17-1地號土地由上述界址點坐標
      所計算之面積亦符合地籍測量實施規則第255條規定與和
      解筆錄及登記簿所載面積均相符，並無土地登記規則第13
      條規定之錯誤情事。另實地界址釘是否遭打毀亦非關土地
      法第69條規定，應循地籍測量實施規則第22 1條規定申請
      再鑑界，以確定土地界址等語，資為抗辯。並聲明求為判
      決駁回原告之訴。
四、兩造之爭點：系爭台中市○○區○○段17、17-1地號土地之
    地籍圖，是否與台灣台中地方法院96年度重訴字第411號分
    割共有物事件，於97年4月3日成立之和解筆錄附圖所示之登
    記相符？經查：
    (一)按「登記人員或利害關係人，於登記完畢後，發現登記錯
      誤或遺漏時，非以書面聲請該管上級機關查明核准後，不
      得更正。但登記錯誤或遺漏，純屬登記人員記載時之疏忽
      ，並有原始登記原因證明文件可稽者，由登記機關逕行更
      正之。」為土地法第69條所明定。次按「土地登記，由土
      地所在地之直轄市、縣（市）地政機關辦理之。但該直轄
      市、縣（市）地政機關在轄區內另設或分設登記機關者，
      由該土地所在地之登記機關辦理之。」、「土地法第68條
      第1項及第69條所稱登記錯誤，係指登記事項與登記原因
      證明文件所載之內容不符者；所稱遺漏，係指應登記事項
      而漏未登記者。」、「界址點號依下列原則編定：一、界
      址點編號以阿拉伯數字編之。二、每地段由1號開始，中
      間不空號，連續編號；如界址點漏編點號者，以已編號碼
      之次一號碼補編之。若一地段劃分為若干單元進行編號時
      ，後單元之起始號碼，應銜接前單元之終止號碼。三、每
      一單元之點號，應自右而左，從上而下依"Ｓ"形順序編列
      之，不得重號。」、「數值法戶地測量之縱橫坐標，計算
      至公釐止。」、「計算面積之方法如下：一、數值法測量
      者：以界址點坐標計算之。‧‧‧。」、「鑑界之複丈，
      應依下列規定辦理：一、鑑定界址時，複丈人員應先實地
      測定所需鑑定之界址點位置，協助申請人埋設界標，並應
      於土地複丈圖上註明界標名稱、編列界址號數及註明關係
      位置，其鑑定界址結果，地政事務所應核發土地複丈成果
      圖。二、申請人對於鑑界結果有異議時，得再填具土地複
      丈申請書敘明理由，向地政事務所繳納土地複丈費申請再
      鑑界，原地政事務所應即送請直轄市或縣（市）主管機關
      派員辦理後，將再鑑界結果送交原地政事務所，通知申請
      人及關係人。三、申請人對於再鑑界結果仍有異議者，應
      向司法機關訴請處理，地政事務所不得受理其第三次鑑界
      之申請。」、「一宗土地分割為數宗土地，該分割後數宗
      土地面積之總和，應與原宗土地之面積相符，‧‧‧。」
      亦分別為土地登記規則第3條第1項、第13條、地籍測量實
      施規則第96、101、151、221、255條定所規定。
    (二)本件原告所有坐落台中市○○區○○段17-1地號土地，係
      依台灣台中地方法院96年度重訴字第41 1號分割共有物事
      件97年4月3日成立和解筆錄之內容，於97年4月29日辦理
      共有土地之共有物分割登記，分割自同段17地號土地。嗣
      原告甲○○○、乙○○及丙○○等以分割後地籍圖謄本登
      載界址點號499、500、48、49、50、51等6點與台灣台中
      地方法院和解筆錄所附土地複丈成果圖所載界址點號844
      、845、48、49、50、51等6點不符，於97年5月9日以聲請
      書向被告台中市政府所屬地政處請求依土地法第69條規定
      辦理更正。被告台中市政府以97年5月13日府地測字第097
      0112255號函請被告台中市中興地政事務所查明妥處後逕
      復聲請人。被告台中市中興地政事務所分別以97年5月14
      日中興地所二字第0970006462號函及97年5月16日中興地
      所二字第0970006601號函復上開原告，以其所分割之面積
      與台灣台中地方法院之和解筆錄相符，無需辦理更正等語
      ，並副知被告台中市政府。原告又分別於97年5月13日、9
      7年5月16日及97年5月20日以相同事由向被告台中市政府
      請求依土地法第69條規定辦理更正地籍圖登記簿圖冊，亦
      經被告台中市政府再函轉被告台中市中興地政事務所查處
      後，分別以97年5月20日中興地所二字第0970006788號函
      、97年5月26日中興地所二字第0970007015號函、97年5月
      26日中興地所二字第0970007152號函復原告。原告以其依
      土地法第69條規定迭次聲請更正登記，被告臺中市政府均
      未為准駁處分及臺中市中興地政事務所移動界址點為登記
      ，除51號未移動外，其餘48、49、50號均予以移動，再將
      50號及49號連結線向西移動約30公分，南側48號及49號連
      結線向北移動約90公分，並將48號界址點打毀，原告將97
      年9月1日請領地籍圖謄本與臺灣臺中地方法院和解筆錄附
      圖放大8倍再重疊比對，發現地籍登記範圍有誤為由，以
      97年9月8日聲請書向被告臺中市政府請求核准臺中市中興
      地政事務所就坐落台中市○○區○○段17、17-1地號地籍
      圖登記應更正如臺灣臺中地方法院96年度重訴字第411號
      分割共有物事件，於97年4月3日成立和解筆錄附圖所示之
      登記，被告臺中市政府以97年9月11日府地測字第0970216
      375號函復原告：「…三、該所已於前開號函中多次明確
      闡明，台端所稱和解筆錄中界址點號編列與分割後不符部
      分，僅為該所辦理分割複丈時內部作業產製之暫編點號，
      經查其中和解筆錄中附圖所示界址點&44點號界址坐標同
      分割登記後之499點號；界址點&45點號界址坐標同分割登
      記後之500點號，且原有宗地界址點48、49、5 0、51 點
      號界址坐標分割前後並無異動，而本案分割後之17、17-1
      地號土地由上述界址點坐標所計算之面積17地號為710.01
      平方公尺、17-1地號為1549.12平方公尺均與旨揭和解筆
      錄及登記簿所載面積相符，並無錯誤之情事，毋須辦理更
      正登記，故無土地法第69條規定之適用。四、另台端倘對
      該所於實地複丈時所釘定之界址樁位位置疑義，敬請依地
      籍測量實施規則第221條規定申請再鑑界。」揆諸前揭規
      定，原處分並無違誤。
    (三)原告不服提起訴願，主張將系爭土地地籍圖謄本與法院和
      解筆錄附圖放大8倍（於本院主張放大4倍）再重疊比對，
      發現原界址點48、49、50點號均經移動，分割登記地籍圖
      登記與和解筆錄附圖所示範圍不符及48點號界址點經打毀
      ，經訴願決定以，按依地籍測量實施規則第101條及第151
      條規定，以數值法測量地籍者，土地面積係以界址點坐標
      計算，縱橫坐標計算至公釐止。本件臺中市○○區○○段
      係屬數值法地籍測量重劃區，而系爭惠民段71地號土地分
      割前後，原宗地界址點48、49、50、51點號坐標並無異動
      ，分割點499、500點號其界址坐標亦與法院和解筆錄附圖
      內&44及&45暫編點相同，分割後17、17-1地號土地依上開
      界址點坐標計算土地面積與法院和解筆錄、土地登記簿所
      載面積亦相符，此有臺中市中興地政事務所辦理臺灣臺中
      地方法院96年度重訴字第411號分割共有物事件土地複丈
      及依和解筆錄辦理分割登記土地複丈之複丈處理結果清冊
      、成果圖及宗地資料表影本可稽（見本院卷第138頁至第
      149頁、訴願卷第139頁至第146頁），原告逕行以地籍圖
      謄本、法院和解筆錄附圖放大倍數套疊比對，不僅生誤差
      未經校正之疑慮，其比較方式亦與地籍測量實施規則規定
      不符，核不足採。被告臺中市政府以系爭土地分割登記無
      錯誤情事，毋須辦理更正登記，無土地法第69條之適用，
      以97年9月11日府地測字第0970216375號函否准原告之請
      求，亦依上開規定駁回原告之訴願。
    (四)原告起訴仍執將系爭土地地籍圖謄本與法院和解筆錄附圖
      放大4倍再重疊比對，發現原界址點48、49、50點號均經
      移動，分割登記地籍圖登記與和解筆錄附圖所示範圍不符
      及48點號界址點經毀壞而主張被告台中市中興地政事務所
      系爭地籍圖與原始登記原因證明文件，即系爭和解筆錄附
      圖所載不符，係屬登記錯誤，應予更正云云，然經本院就
      系爭台中市○○區○○段17、17-1地號土地，囑託內政部
      國土測繪中心就1.分割後之系爭惠民段17、17-1地號土地
      ，其四角界標點是否為50號、51號、48號及49號？與分割
      前之惠民段17地號土地四角界標號碼點號相符並與和解筆
      錄附圖相符。2.系爭登記之地籍圖分割點及分割線是否與
      和解筆錄附圖相符。3.系爭登記之地籍圖是否與和解筆錄
      附圖相符。予以鑑定結果為：「(四)經查本案界址點號48
      、49、50、51，係未分割前西屯區○○段17地號之界址點
      ，經分別比對台中市中興地政事務所97年3月4日辦理台灣
      台中地方法院囑託土地分割共有物事件之測量資料、97年
      4月23日依和解筆錄辦理分割之測量資料及該所保管之土
      地宗地資料結果，其坐標值於分割前後均為相同，依該4
      個界址點計算之土地面積亦均為2,259.13平方公尺，並與
      分割前之西屯區○○段17地號土地登記面積相同。(五)經查
      本案界址點號499、500，係西屯區○○段17地號土地分割
      出同段17 -1地號土地之分割界址點，經分別比對台中市
      中興地政事務所97年3月4日辦理台灣台中地方法院囑託土
      地分割共有物事件之測量資料、97年4月23日依和解筆錄
      辦理分割測量之資料及該所保管之土地宗地資料結果，其
      坐標值均為相同，分割後之面積計算結果，西屯區○○段
      17地號土地均為710.01平方公尺，同段17-1地號土地均為
      1,549.12平方公尺，並與分割後之登記面積相同。(六)本案
      土地係屬數值法複丈地區，界址點號48、49、50、51、4
      99、500之坐標值於前開各項測量資料內均為相同，依該
      坐標值繪圖之結果自無不同。」（見本院卷193頁至第196
      頁該中心98年10月12日測籍字第0980009913號函所附鑑定
      書），依上開鑑定結果，系爭台中市○○區○○段17、17
      -1地號土地之地籍圖登記，與台灣台中地方法院96年度重
      訴字第411號分割共有物事件所成立之和解筆錄附圖相符
      。原告上開主張核與事實不符，並無可採。
    (五)又原告於97年5月12日以聲請書向被告聲請依土地法第69
      條規定核准就坐落台中市○○區○○段17、17-1地號地籍
      圖登記更正為如台灣台中地方法院96年度重訴字第411號
      分割共有物事件，於97年4月3日成立和解筆錄附圖所示之
      登記，被告台中市中興地政事務所查處後以97年5月14 日
      中興地所二字第0970006462號函依法逕復原告，而本件分
      割登記後之西屯區○○段17地號面積為710.01平方公尺、
      同段17-1地號面積為1549.12平方公尺與台灣台中地方法
      院中院彥民壬96重訴字第411號和解筆錄相符，毋需辦理
      更正。原告等又多次以相同事由聲請更正，被告臺中市中
      興地政事務所均已函復原告，已如前述，復有上開函附卷
      可參，而被告臺中市中興地政事務所並未函請被告臺中市
      政府更正坐落台中市○區○○段17、17-1地號2筆土地之
      地籍圖登記，為如台灣台中地方法院96年度重訴字第411
      號分割共有物事件，於97年4月3日成立之和解筆錄附圖所
      示之登記，亦為原告所不爭執。
五、綜上所述，原告所訴並無可採，本件被告台中市政府以97年
    9月11日府地測字第0970216375號函復原告系爭土地之登記
    並無錯誤之情事，無需辦理更正登記，並無違誤，訴願決定
    予以維持，亦無不合。原告訴請撤銷，並請求被告台中市政
    府應核准被告台中市中興地政事務所更正坐落台中市○區○
    ○段17、17-1地號2筆土地之地籍圖登記，為如台灣台中地
    方法院96年度重訴字第411號分割共有物事件，於97年4月3
    日成立之和解筆錄附圖所示之登記，為無理由，應予駁回。
    本件事證已臻明確，兩造其餘之陳述及舉證，不影響於本判
    決之認定，爰不一一論列。
六、據上論結，本件原告之訴為無理由，依行政訴訟法第195條
    第1項後段、第98條第1項前段，第104條、民事訴訟法第85
    條第1項前段，判決如主文。
中    華    民    國    98    年    12    月    17    日
                臺中高等行政法院第三庭
                          審判長法  官  王  茂  修
                                法  官  王  德  麟
                                法  官  莊  金  昌
以上正本證明與原本無異。
如不服本判決，應於判決送達後20日內向本院提出上訴書狀，其
未表明上訴理由者，應於提起上訴後20日內向本院提出上訴理由
書（須依對造人數附具繕本）；如於本判決宣示或公告後送達前
提起上訴者，應於判決送達後20日內補提上訴理由書（須附繕本
）。未表明上訴理由者，逕以裁定駁回。
中    華    民    國    98    年    12    月    17    日
                                書記官  林  昱  妏


司法院資訊處製作；財團法人民間司法改革基金會備份。
